【裁判字號】    99,中簡上,240
【裁判日期】    990420
【裁判案由】    詐欺
【裁判全文】
臺灣臺中地方法院刑事判決           99年度中簡上字第240號
上  訴  人
即  被  告  丙○○
上列上訴人即被告因詐欺案件，不服本院臺中簡易庭99年度中簡
字第497號中華民國99年2月9 日第一審簡易判決（聲請案號：98
年度偵字第25995 號、99年度偵字第1449號），提起上訴及檢察
官請求併案審理（併辦案號：99年度偵字第996 號），本院第二
審合議庭判決如下：
    主    文
原判決撤銷。
丙○○幫助意圖為自己不法之所有，以詐術使人將本人之物交付
，處拘役肆拾日，如易科罰金，以新臺幣壹仟元折算壹日。緩刑
貳年。
    犯罪事實
一、丙○○明知金融機構帳戶係個人理財之重要工具，且關係個
    人財產、信用之表徵，可預見如交予他人使用，或經不詳姓
    名年籍之人無故蒐集他人之存摺、金融卡、密碼等帳戶資料
    ，而未加以闡明正常用途，有供作財產犯罪用途之可能，對
    於提供帳戶雖無引發他人萌生犯罪之確信，但仍不顧他人所
    可能遭受財產上損害之危險，竟基於縱若有人持其存摺、提
    款卡及密碼後，自行或轉交他人用以實施犯罪，供作被害人
    匯款之用，仍不違背其本意之幫助使用其帳戶者向他人詐欺
    取財不確定故意之犯意，於民國98年6月24日下午3時許，在
    臺中市文化中心附近，將其所有在元大商業銀行大里分行所
    申請開立之帳號第00000000000000000號帳戶之存摺影本、
    提款卡等資料，交付與真實姓名年籍不詳自稱「助理」之成
    年男子，復於同日傍晚6、7時許，將提款卡密碼電話告知真
    實姓名年籍不詳自稱「楊小姐」之成年女子，幫助該男女所
    屬詐欺集團為詐欺取財犯行時，作為存匯款及提款帳戶使用
    ，容任他人持以遂行詐欺取財犯罪。之後，取得丙○○上開
    帳戶之存摺、提款卡、密碼等物之人，即與其所屬之詐欺取
    財集團成員，共同基於意圖為自己不法所有之犯意聯絡，在
    拍賣網站上，刊登虛偽販售行動電話、NBA 籃球票、二手電
    視之訊息，致乙○○、丁○○、甲○○陷於錯誤，於上網拍
    定後均依指示，於98年6月25日分別匯款新台幣（下同）620
    0 元、4000元、9500元至詐騙集團指定之上開帳戶，而均於
    同日遭詐騙集團成員提領一空（詳如附表所示）。殆乙○○
    、丁○○、甲○○再行聯絡後發覺有異，始知受騙，遂報警
    而循線查悉上情。
二、案經丁○○訴由雲林縣警察局虎尾分局報告臺灣雲林地方法
    院檢察署檢察官呈請臺灣高等法院檢察署令轉及嘉義市政府
    警察局第一分局報請臺灣臺中地方法院檢察署檢察官聲請以
    簡易判決處刑、甲○○訴由臺北市政府警察局大同分局報請
    臺灣士林地方法院檢察署檢察官呈請臺灣高等法院檢察署令
    轉臺灣南投地方法院檢察署檢察官移送併辦。
    理    由
一、按現行刑事訴訟法為保障被告之反對詰問權，排除具有虛偽
    危險性之傳聞證據，以求實體真實之發見，於該法第159 條
    第1 項明定被告以外之人於審判外之言詞或書面陳述，除法
    律有規定者外，不得作為證據。而刑事訴訟法第159條之1至
    第159條之4有傳聞法則之例外規定，且被告以外之人於審判
    外之陳述，雖不符前4 條之規定，而經當事人於審判程序同
    意作為證據，法院審酌該言詞陳述或書面陳述作成時之情況
    ，認為適當者，亦得為證據；當事人、代理人或辯護人於法
    院調查證據時，知有第159條第1項不得為證據之情形，而未
    於言詞辯論終結前聲明異議者，視為有前項之同意，刑事訴
    訟法第159條之5定有明文。本件檢察官、被告迄本院言詞辯
    論終結前，均未對被害人乙○○、丁○○、甲○○於警詢時
    陳述之證據能力聲明異議，且本院參酌該等言詞乃被害人乙○○、丁○○、甲○○本於親身經驗所為之陳述，並無違反
    陳述任意性之情形，復與本院調查其他客觀證據所得之資料
    相符，而認適合作為證據，依刑事訴訟法第159條之5第2 項
    之規定，該被害人乙○○、丁○○、甲○○等於警詢時所為
    之陳述，應認具有證據能力，得為證據使用，合先敘明。
二、
  (一)上開犯罪事實，業據被告丙○○於本院審理中坦承不諱，且
    有被告所申請開立之元大商業銀行大里分行帳號第00000000
    000000000號帳戶之開戶基本資料、交易明細各1份表附卷可
    稽，而被害人乙○○、丁○○、甲○○等人如何因受詐騙而
    先後將上開詐騙金額存入、匯款至被告上開銀行帳戶內等情
    ，已據被害人乙○○、丁○○、甲○○於警詢中指述綦詳，
    並有被害人乙○○提供之台新國際商業銀行自動付款機客戶
    交易明細單、被害人丁○○土地銀行自動櫃員機存戶交易明
    細表、被害人甲○○提供之日盛國際商業銀行自動櫃員機交
    易明細表、存摺明細影本各1 份等資料在卷足憑，堪認被告
    所開設之上開帳戶確遭利用供作詐騙集團向被害人等詐騙金
    錢所用甚明。
  (二)按刑法上之故意，分直接故意（確定故意）與間接故意（不
    確定故意），「行為人對於構成犯罪之事實，明知並有意使
    其發生者」為直接故意，「行為人對於構成犯罪之事實，預
    見其發生而其發生並不違背其本意者」為間接故意；一般人
    至銀行開設帳戶並非難事，如非為詐欺犯罪等不法目的，依
    常情並無捨棄自己帳戶而迂迴收受他人帳戶使用之理，是被
    告對於真實姓名年籍不詳之人可能將其帳戶用來作為詐欺等
    非法用途上，應有所預見，且不違背其本意，其竟仍提供其
    帳戶予該等真實姓名年籍不詳之人使用，足見該等真實姓名
    年籍不詳之人將被告帳戶用來作為詐欺取財之用，為被告所
    容認及允許。另查金融機構帳戶可供款項之存匯、提領，係
    一般人均可輕易申請開設，並無任何資格條件之限制，且金
    融存款帳戶，事關存戶個人財產權益之保障，其與存戶印鑑
    章、提款卡結合，專屬性、私密性更形提高；除非本人或與
    本人具密切關係之人，難認有何理由可自由流通使用該存摺
    ；一般人亦均有應妥為保管存摺或提款卡，以防止存摺或提
    款卡被他人冒用之認識，縱有特殊情況偶有將存摺、提款卡
    交付他人之需，亦必深入瞭解其用途後始行提供使用，實乃
    吾人日常生活經驗與事理；且存摺、金融卡等有關個人財產
    、身分之物品，如淪落不明人士手中，極易被利用為與財產
    犯罪有關之犯罪工具，此又係具備一般生活智識者皆能體察
    之常識；而與他人於身分上不具密切關係之人，竟要求他人
    提供帳戶以為使用，此等行為，客觀上已屬可疑，且顯係供
    為某非正當資金進出使用，而隱瞞其流程及行為人身分曝光
    之不法意圖亦可預見；若此之社會現實，恆係一般人本於日
    常生活經驗即可體察，而該等專有物品如落入不明人士手中
    ，極易被利用為與財產有關之犯罪工具，此又係具備一般生
    活智識者皆能體察之常識；參以邇來詐欺者使用他人存摺作
    為指示被害人匯款工具之犯罪類型層出不窮，並廣經媒體披
    載，凡對社會動態尚非全然不予關注者均能知曉。本件被告
    年屆27歲，具有一般智識程度及相當社會經驗，其對於上開
    各情應有相當之認知，即難諉言不知，竟仍將自己前開金融
    機構帳戶之存摺影本、提款卡等資料，率爾交付予真實姓名
    、年籍不詳自稱「助理」之成年男子，及將提款卡密碼電話
    告知自稱「楊小姐」之成年女子使用，被告主觀上顯具有縱
    使他人取得該存摺、金融卡及密碼後，持以作為詐欺取財或
    轉而交付予其他詐欺集團成員之用，亦不違背其本意之不確
    定故意至明。然以被告僅係單純依對方要求而提供前開金融
    機構帳戶存摺、金融卡等資料，並未參與詐騙被害人財物之
    構成要件行為，是主觀上僅係基於幫助他人詐欺取財之意思
    ，亦屬無疑。
  (三)綜上所述，被告之自白，核與事實相符，堪以採信，本件事
    證明確，被告上開犯行堪以認定。
三、查前開真實姓名、年籍不詳之不法詐欺集團成員，基於意圖
    為自己不法所有之犯意聯絡，以前揭方式，先後聯絡被害人
    乙○○、丁○○、甲○○等人，並致使渠等因而陷於錯誤，
    匯款至被告上開帳戶，該等不詳姓名、年籍之人所屬不法詐
    欺集團成員所為，均係犯刑法第339條第1項之詐欺取財罪。
    按刑法上之幫助犯，係對於犯罪與正犯有共同之認識，而以
    幫助之意思，對於正犯資以助力，而未參與實施犯罪之行為
    者而言（最高法院75年度台上字第1509號、88年度台上字第
    1270號判決意旨參照），是以，如未參與實施犯罪構成要件
    之行為，且係出於幫助之意思提供助力，即屬幫助犯，而非
    共同正犯。查本件被告將其開設之上開帳戶等資料交予姓名
    、年籍不詳自稱「助理」之成年男子及自稱「楊小姐」之成
    年女子，供作其所屬詐欺集團共同詐欺取財之用，係基於幫
    助他人詐欺取財之不確定故意，所為係詐欺取財罪構成要件
    以外之幫助行為。是核被告所為，係犯刑法第30條第1 項、
    第339條第1項之幫助詐欺取財罪，並依刑法第30條第2項幫
    助犯之規定，按正犯之刑減輕之。被告將上開帳戶資料交付
    對方使用，應認係出於單一幫助犯意所為之幫助行為，而以
    一幫助詐欺之行為，使得詐欺集團分別詐騙乙○○、丁○○
    、甲○○等人，為一行為觸犯數罪名，屬於一行為侵害數法
    益之想像競合犯，應依刑法第55條規定，從一重處斷。檢察
    官雖僅就被告幫助詐欺集團詐騙被害人乙○○、丁○○犯行
    部分聲請簡易判決處刑，就被告幫助詐欺集團詐騙被害人呂
    甲○○之犯行，雖未及起訴，惟業經檢察官請求併案審理（
    臺灣南投地方法院檢察署99年度偵字第996 號），本院認此
    部分與檢察官起訴經判決有罪部分，有裁判上一罪關係存在
    ，依審判不可分原則，本院自得加以審理。另上揭詐欺集團
    成員等人，為前開詐欺取財犯行，有犯意聯絡及行為分擔，
    固均為共同正犯，惟幫助犯係從犯，從屬正犯而成立，刑法
    上既無「共同幫助」之情，當亦無「幫助共同」之可言（司
    法院70廳刑一字第1104號函亦同此見解），併予敘明。
四、原審予以論罪科刑，固非無見，惟原審既未及審酌移送併辦
    之犯罪事實，容有未洽，被告上訴先則否認犯行，俟則請求
    減輕其刑，固無足採，然原審判決既有上開未及審酌移送併
    辦之犯罪事實，自應由本院予以撤銷改判。爰審酌被告係智
    識成熟之成年人，對於詐騙集團收受他人帳戶以遂行詐騙目
    的之手法，應知之甚詳，竟提供帳戶予不法份子使用，非惟
    幫助行詐欺取財者遂行取財目的，同時使其得以隱匿其真實
    身分，減少遭查獲之風險，愈使其肆無忌憚，加深犯罪之猖
    獗，且被害人乙○○、丁○○、甲○○等人確因遭詐騙而受
    有上開匯入被告帳戶金額之損害，並審酌被害人等匯款至被
    告前揭帳戶金額多寡、被告交付存摺影本1紙、提款卡1枚，
    惟念及被告本身並未實際參與本件詐欺取財之犯行，責難性
    較小，於本院審理中已供承全部犯罪事實，且業與被害人等
    達成和解，取得諒解，有郵政跨行匯款申請書影本3 紙在卷
    可憑，犯後態度良好，及其生活狀況、智識程度等一切情狀
    ，量處如主文所示之刑，並諭知易科罰金之折算標準，以資
    懲儆。末以，被告素行良好，前未曾受有期徒刑之宣告，有
    臺灣臺中地方法院檢察署刑案資料查註紀錄表及臺灣高等法
    院被告前案紀錄表各1 份在卷可稽，其因一時失慮致為本件
    犯行，經此教訓，應知警惕，諒無再犯之虞，本院綜核各情
    ，認對其所宣告之刑，以暫不執行為適當，爰併予宣告緩刑
    2年，以啟自新。
據上論斷，應依刑事訴訟法第455條之1第1項、第3 項、第369條
第1項前段、第364條、第299條第1項前段，刑法第30條第1 項前
段、第2項、第339條第1項、第55條、第41條第1項前段、第74條
第1項第1款，刑法施行法第1條之1，判決如主文。
本案經檢察官李莉玲到庭執行職務。
中    華    民    國    99    年    4     月    20    日
              刑事第九庭  審判長法  官 朱光國
                                法  官 林慧英
                                法  官 唐光義
以上正本證明與原本無異。
本件不得上訴。
                                書記官 黃聖心
中    華    民    國    99    年    4     月    20    日
附錄本案論罪科刑法條全文
刑法第339條：
意圖為自己或第3人不法之所有，以詐術使人將本人或第3人之物
交付者，處5年以下有期徒刑、拘役或科或併科1千元以下罰金。
以前項方法得財產上不法之利益或使第3人得之者，亦同。
前二項之未遂犯罰之。
本案部分：
┌──┬───┬──────────┬────┬────┬──────┐
│編號│被害人│詐騙方法            │匯款時間│詐騙金額│匯入帳號    │
│    │      │                    │        │(新臺幣)│            │
├──┼───┼──────────┼────┼────┼──────┤
│ 1  │乙○○│在奇摩拍賣網站上虛偽│98年6月 │6200元  │元大商銀大里│
│    │      │刊登販售NOKIA手機商 │25日13時│        │分行帳號    │
│    │      │品之訊息，致乙○○陷│52分許  │        │000000000000│
│    │      │於錯誤而匯款。      │        │        │95          │
├──┼───┼──────────┼────┼────┼──────┤
│ 2  │丁○○│在網站上虛偽刊登販售│98年6月 │4000元  │元大商銀大里│
│    │      │NBA籃球賽門票之訊息 │25日15時│        │分行帳號    │
│    │      │，致丁○○陷於錯誤而│8分許   │        │000000000000│
│    │      │匯款。              │        │        │95          │
└──┴───┴──────────┴────┴────┴──────┘
併案部分：
┌──┬───┬──────────┬────┬────┬──────┐
│編號│被害人│詐騙方法            │匯款時間│詐騙金額│匯入帳號    │
│    │      │                    │        │(新臺幣)│            │
├──┼───┼──────────┼────┼────┼──────┤
│ 1  │甲○○│在露天拍賣網站上虛偽│98年6月 │9500元  │元大商銀大里│
│    │      │刊登販售SONY32液晶電│25日9時 │        │分行帳號    │
│    │      │視之訊息，致甲○○陷│18分許  │        │000000000000│
│    │      │於錯誤而匯款。      │        │        │95          │
└──┴───┴──────────┴────┴────┴──────┘

司法院資訊處製作；財團法人民間司法改革基金會備份。
